臺灣苗栗地方法院民事判決　　　　　　　　　　　　九十二年度苗保險簡字第二號
　　原　　　告　戊○○
　　訴訟代理人　乙○○
　　原　　　告　丁○○
　兼法定代理人　乙○○
　　被　　　告　國泰人壽保險股份有限公司
　　法定代理人　庚○○
　　訴訟代理人　己○○
　　　　　　　　甲○○
右當事人間請求給付保險金事件，本院於民國九十三年五月二十五日言詞辯論終結，
判決如下：
    主    文
被告應給付原告新臺幣貳萬壹仟元，及自民國九十一年六月一日起至清償日止按週年
利率百分之十計算之利息。
原告其餘之訴駁回。
訴訟費用由被告負擔五分之一，餘由原告負擔。
    事    實
甲、原告方面：
一、聲明：求為判決被告應給付原告新臺幣（下同）十二萬一千元，其中二萬一千元
    自民國九十一年六月一日起至清償日止，按週年利率百分之十計算之利息。
二、陳述：
  (一)原告等之被繼承人陳木火與被告訂立保單編碼為0000000000號之國泰
    長期看護終身壽險契約、溫情住院醫療保險附約及溫心住院日額保險附約。原告
    在九十年十一月二十六日，即向被告提出請求該保單之全殘保險金二百萬元之給
    付，詎被告無由延遲至九十一年五月二十八日始為給付全殘保險金，為此原告自
    得依保險法第三十四條及保險契約條款規定，請求該保險金之延滯利息十萬元（
    計算方式：保險金金額二百萬元乘以週年利率百分之十再以二分之一之期間計算
    ）；另依據溫心住院日額保險附約，原告得請求九十一年三月十一日至九十一年
    三月十七日，及九十一年四月五日至九十一年四月十一日共計十四日，以每日一
    千五百元計算之住院醫療保險金二萬一千元，經原告於九十二年六月間前往被告
    處請求，均為被告所拒，為此起訴請求被告應給付十二萬一千元，其中二萬一千
    元自九十一年六月一日起至清償日止，按週年利率百分之十計算之利息。
  (二)對被告抗辯所為陳述：
  1.原告於事故之初，向被告之業務人員聯繫，欲請領保險給付時，該業務員即表示
    所有請求項目都可以申請，且該申請書之項目勾選包含所有保險契約及項目。被
    告稱其已和原告協議並非事實，且被告於前審更以原告已知在被保險人請領全殘
    保險金後，契約即終止之規定，而不能再繼續領取長期看護保險金，經被告向原
    告說明後，原告表示同意暫時擱置對系爭全殘保險金之請求權，為能繼續請領長
    期看護保險金之情事並非事實。
  2.原告於被保險人發生事故之初，在原始的申請書中，確實有向被告提出所有保險
    契約之保險給付，惟被告僅給付其中兩張保險契約之全殘給付。且被告之業務員
    所表示之事項都是該員在本件起訴後從被告公司內部各部門理賠部、保戶服務部
    等各單位之回覆，透過該業務員轉達原告，而非於事故之初即已知悉該契約之約
    定，且該業務員亦表明，如非因本件保險理賠糾紛，該公司所有同仁亦不知有此
    特別限制。
  3.因被告前已表明原告申請全殘保險金後，會將附約終止，原告認為該規定不公平
    而對此部份先為訴訟，原告從未表明放棄醫療給付及遲延利息部分。被告在九十
    一年間至契約終止前只有給付溫情住院醫療保險附約部分之保險金，並未給付溫
    心住院日額保險部分。
三、證據：提出原告存摺影本、編號0000000000號保單、給付明細表（以
    上均影本）各一份為證，並聲請訊問證人丙○○。
乙、被告方面：
一、聲明：求為判決駁回原告之訴，如受不利判決，願供擔保請准宣告假執行。
二、陳述：
  (一)原告之被繼承人陳木火於九十一年七月十一日訴請鈞院確認其投保被告公司保單
    號碼為0000000000號國泰長期看護終身壽險之溫情及溫心住院附約有
    效存在，經鈞院九十一年度訴字第三三一號判決確定，且原告已於他案中確認於
    九十一年五月十三日首次向被告公司提出殘廢保險金之申請，即無如起訴狀所指
    原告在九十年十一月二十六日提出申請被告公司延遲至九十一年五月二十八日始
    為給付之情事。
  (二)陳木火於九十年一月九日成植物人，被告公司於給付全殘保險金二百萬元同時，
    亦已溯自九十年一月九日退還附約保險費二萬三千四百二十六元，則九十一年三
    月十一日至九十一年三月十七日及九十一年四月五日至九十一年四月十一日之住
    院醫療保險金已無對價關係，被告自無給付保險金之義務。
  (三)原告在九十一年十一月十七日即提出四張保單申請書，其中二張保單已給付全殘
    保險金，由原告代為受領，本案原告是請領長期看護保險金，所以先給付百分之
    三十給原告，因為本保險的附加保險是醫療保險，為了讓醫療保險有效，所以是
    原告主張不請領全殘保險金，因為一請領，本契約關係就消滅，為了維持附約條
    款的效力，所以才沒有給付全殘保險金。又九十年十一月二十六日之理賠申請書
    中項目欄勾選殘廢是例示性，針對所有不同保險契約所作的舉例說明。
  (四)依據系爭契約第十三條約定，係指被保險人就該條所列之殘廢狀態確定後，於給
    付殘廢保險金時，契約即生終止之效力，惟其殘廢之情形，如同時亦符合第四條
    之長期看護狀態，則雖已給付殘廢保險金致契約效力終止，但仍應給付第十條之
    長期看護復健金與長期看護保險金，因保險費計算基礎僅身故、全殘給付部分有
    提列責任準備金，一旦給付全殘保險金後，責任準備金已耗盡，故所有與責任準
    備金有關之權利（見該條中段所列第九、十二、二十二、二十三、二十四、二十
    六、二十七條）自然消失不再適用。
  (五)原告於九十一年七月十一日具狀訴請確認系爭契約所附加之溫情、溫心住院附約
    有效存在，已自認於九十一年五月十三日申請系爭契約殘廢保險金，為該案判決
    所確認之事實，若原告對被告公司之殘廢保險金給付有遲延，則可於該案中一併
    請求，又何須自認申請日期，待該案確定後，復另行興訟，徒增訟累。
  (六)對原告主張陳木火於九十一年三月十一日至九十一年三月十七日及九十一年四月
    五日至九十一年四月十一日住院期間共十四日沒意見，溫心住院日額保險附約給
    付每日日額為一千元，加上出院療養金五百元，因此對原告主張住院日額以每日
    一千五百元計算不爭執。
三、證據：提出本院九十一年度訴字第三三一號民事判決、國泰增值分紅養老保險要
    保書、住院醫療終身健康保險要保書、國泰長期看護終身壽險要保書、國泰美滿
    人生三一二終身壽險要保書、九十年十一月二十六日之理賠申請書、九十一年五
    月十日之理賠申請書、
丙、本院依職權調閱本院九十一年度訴字第三三一號民事卷宗。
    理    由
一、原告起訴主張原告之被繼承人陳木火於八十八年十一月二十日向被告投保國泰長
    期看護終身壽險主約、溫情住院醫療保險附約及溫心住院日額保險附約，而陳木
    火發生重疾後，原告在九十年十一月二十六日即向被告申請全殘保險金二百萬元
    ，詎原告既未與被告協議，更未同意暫時擱置對全殘保險金之請求權以繼續請領
    長期看護保險金，被告竟延遲至九十一年五月二十八日始為給付全殘保險金，依
    保險法第三十四條及保險契約條款規定，原告自得請求該保險金之延滯利息十萬
    元（計算方式：保險金金額二百萬元乘以週年利率百分之十再以二分之一之期間
    計算）；另依據溫心住院日額保險附約請求九十一年三月十一日至九十一年三月
    十七日，及九十一年四月五日至九十一年四月十一日共計十四日，以每日一千五
    百元計算之住院醫療保險金二萬一千元，為此起訴請求被告十二萬一千元，其中
    二萬一千元自九十一年六月一日起至清償日止，按週年利率百分之十計算之遲延
    利息。
二、被告則以原告於本院九十一年度訴字第三三一號事件審理中自認於九十一年五月
    十三日始向被告提出殘廢保險金之申請，並為該確定判決所確認，若原告認被告
    全殘保險金給付有遲延，為何不在該案中一併請求；且因國泰長期看護終身險的
    附加保險是醫療保險，而一經請領全殘保險金，契約關係就均消滅，為了維持附
    約之醫療保險部分有效，所以原告主張不請領全殘保險金；又九十年十一月二十
    六日之理賠申請書中項目欄勾選殘廢是針對所有不同保險契約所作的例示。而陳
    木火於九十年一月九日成植物人，被告公司於給付全殘保險金同時，亦溯自九十
    年一月九日退還附約保險費二萬三千四百二十六元，則九十一年三月十一日至九
    十一年三月十七日及九十一年四月五日至九十一年四月十一日之住院醫療保險金
    已無對價關係，被告自無給付保險金之義務等語資為抗辯。
三、兩造不爭執事項：
  (一)原告之被繼承人陳木火於八十八年十一月二十日與被告訂立保單編號為0000
    00000號之國泰長期看護終身壽險主約，及溫情住院醫療保險附約及溫心住
    院日額保險附約。
  (二)陳木火嗣於九十年一月九日發生重疾，經本院於九十年三月二十八日宣告為禁止
    產人，並選由原告乙○○擔任監護人。
  (三)被告於九十一年一月十一日給付長期看護復健保險金三十萬元，並退還主約保險
    費三萬零九百十六元，及於九十一年七月十九日給付長期看護金十萬元，並於九
    十一年五月二十八日給付全殘保險金二百萬元、紅利五百三十四元、退還附約保
    險費二萬三千四百二十六元、退還附約當期未到期保險費三百八十元予陳木火。
  (四)陳木火於九十一年七月間起訴請求確認被告間之國泰人壽第000000000
    0號保單國泰長期看護終身壽險之溫情住院醫療保險附約及溫心住院日額保險附
    約存在，經本院九十一年度訴字第三三一號判決駁回原告之訴確定。
    前開事實，為兩造所不爭（見本院卷第八四至八五頁之言詞辯論筆錄），並經本
    院依職權調閱本院九十一年度訴字第三三一號案卷，有國泰長期看護終身壽險契
    約條款、國泰溫心住院日額保險附約條款、國泰溫情住院醫療保險附約條款、收
    據、理賠給付通知書、理賠給付通知函、診斷證明書、給付明細表等件附於前開
    案卷可稽，自堪信為真實。
四、經本院協同兩造整理並協議本件之爭點為：(一)原告得否請求全殘保險金之延滯利
    息部分？(二)原告得否主張二萬一千元之住院醫療保險金？茲分述如下：
  (一)按確定判決之既判力，固以訴訟標的經表現於主文判斷之事項為限，判決理由並
    無既判力。但法院於判決理由中，就訴訟標的以外當事人主張之重要爭點，本於
    當事人辯論之結果，已為判斷時，其對此重要爭點所為之判斷，除有顯然違背法
    令之情形，或當事人已提出新訴訟資料，足以推翻原判斷之情形外，應解為在同
    一當事人就該重要爭點所提出之訴訟中，法院及當事人就該已經法院判斷之重要
    爭點法律關係，皆不得任作相反之判斷或主張，始符民事訴訟法上之誠信原則（
    最高法院七十三年台上字第四０六二號判決意旨可參）。本院九十一年度訴字第
    三三一號民事確定判決認原告之被繼承人即被保險人陳木火於九十一年一月九日
    成植物人狀態，原告於九十一年五月十三日申請殘廢保險金，經被告審核確認符
    合國泰長期看護終身壽險契約第十三條第二項第七款之情形後，於九十一年五月
    二十八日給付全殘保險金二百萬元，依據國泰長期看護終身壽險契約第十三條規
    定，該壽險契約即行終止，另依據國泰溫心日額保險附約第二十一條第一項、國
    泰溫情住院醫療保險附約第十六條第二款規定，主約之國泰長期看護終身壽險之
    效力既已於九十一年五月二十八日終止，上開附約部分之效力亦應隨之終止，因
    此確認陳木火與被告間國泰人壽第0000000000號保單國泰長期看護終
    身壽險之溫情住院醫療保險附約及溫心住院日額保險附約不存在，有該民事判決
    附卷可稽，故該民事確定判決就系爭主約之國泰長期看護終身壽險之效力何時終
    止已為論斷，則原告基於其被繼承人之權利而為本件請求，自不得就此已經法院
    判斷之重要爭點法律關係任作相反之判斷或主張。
  (二)原告固以九十年十一月二十六日理賠申請書勾選殘廢項目及證人丙○○之證言證
    明已於九十年十一月二十六日申請全殘保險金之理賠，惟為被告所否認。查：原
    告乙○○於前案審理中曾具狀表示證人丙○○確實向其表達被告理賠部表示若要
    申請住院醫療部分，就不要申請全殘保險金等情明確，有九十一年七月十六日之
    補充狀附於前開九十一年度訴字第三三一號民事案卷可稽，且證人丙○○到庭證
    稱在九十年十一月原告申請理賠時即告訴原告只要申請全殘保險金後，關於醫療
    部分都會終止，但是原告還是申請全殘，九十年十一月二十六日及九十一年五月
    十日之理賠申請書都是為了申請殘廢理賠填寫的，因為第一次原告申請全殘部分
    ，經被告考量給付全殘保險金後會終止長期看護部分，因此當初被告並未核准全
    殘部分，故五月份時再請原告重新填寫一份送件等情明確（見本院卷第一○二、
    一○三頁之言詞辯論筆錄），且原告亦自認當時被告理賠部有向原告說明領全殘
    保險金後就不能領住院醫療（見本院卷第一○四頁之言詞辯論筆錄），而被告於
    九十一年五月二十八日給付全殘保險金後，國泰長期看護終身壽險、溫心住院日
    額保險附約、溫情住院醫療保險附約即行終止前，於九十一年間仍有為溫情住院
    醫療保險附約之保險金給付，亦為原告所自認（見本院卷第一四二頁之言詞辯論
    筆錄），是故，原告於九十年十一月二十六日申請殘廢項目之理賠時，固有申請
    全部殘廢項目之理賠（包含全殘保險金）之意，然衡之原告於九十年十一月二十
    六日申請後仍就被保險人陳木火於九十一年間住院醫療等費用依據前開附約請求
    保險金，並應被告之要求於九十一年五月份重新填寫理賠書等情，應認被告辯稱
    經其說明後，原告為使醫療保險部分之附約繼續有效，同意被告先不為全殘保險
    金之給付，嗣於九十一年五月十日始另行就全殘保險金部分申請理賠等情，應可
    採信，否則原告一方面得主張於九十年十一月二十六日已為申請全殘保險金，另
    一方面復依據溫情住院醫療保險附約及溫心住院日額保險附約就九十一年間之住
    院醫療費用為請求，顯與主契約消滅從契約亦歸消滅之規定有所矛盾。
  (三)另按豁免保費之目的，在於避免保險事故之發生，被保險人經濟遭受波及而無法
    繳納保險費用，肇致保險契約終止之效力。本件保險費已繳納至九十年十二月份
    ，陳木火於九十年一月九日經診斷，確定已成植物人狀態，並於九十年一月二十
    六日始聲請長期看護復健金，經被告審核，確認陳木火確實已在九十年一月九日
    成植物人，故追溯至九十年一月九日起，主約保險費每月二千五百元，則須退還
    十二個月又十一日之主約保險費，豁免主約保險費共計三萬零九百十六元。另依
    兩造簽立之國泰溫心住院日額保險附約第二十一條及國泰溫情住院醫療保險附約
    第十六條規定：「主契約終止時，附約之效力即行終止」「本附約因前兩項原因
    終止時，本公司應按日數比例退還當期已繳付未到期之保險費」，因陳木火於九
    十年一月九日成植物人，又於九十一年五月十日申請殘廢保險金，經被告審核確
    認陳木火申請符合殘廢保險金之資格，並於同年月二十八日給付全殘保險金二百
    萬元、紅利五百三十四元、退還附約保險費二萬三千四百二十六元、退還附約當
    期未到期保險費三百八十元，並先後於九十一年一月十一日依第十條第一項給付
    長期看護復健保險金三十萬元，並退還主約保險費三萬零九百十六元，及於九十
    一年七月十九日給付長期看護金十萬元予陳木火。是以，對於「未滿期保險」即
    已繳納保險費而未到期而言，另參以國泰長期看護終身壽險契約第十一條之規定
    ，應認為被告退還保險費費用予原告，並非以終止契約之意思表示為之，亦即在
    原告九十一年五月二十八日領取全殘保險金之前，原告所發生之保險事故，被告
    均應理賠，原告不得執已退還保險費而主張無對價關係不予理賠。而原告主張陳
    木火於九十一年三月十一日至同年月十七日及同年四月五日至同年月十一日住院
    ，共計十四日，依據附約約定，每日應給付保險金額一千五百元，為被告所不爭
    執，復有診斷證明書二紙附於前開九十一年度訴字第三三一號民事案卷為憑，自
    堪信為真實。故原告申請醫療住院給付二萬一千元，於法尚屬有據，應予准許。
五、末按，保險人應於要保人或被保險人交齊證明文件後，於約定期限內給付賠償金
    額；無約定期限者，應於接到通知後十五日內給付之。保險人因可歸責於自己之
    事由致未在前項規定期限內為給付者，應給付遲延利息年利一分。保險法第三十
    四條定有明文。原告主張其於九十一年五月十日就九十一年三月十一日至同年月
    十七日及同年四月五日至同年月十一日住院十四日之住院醫療保險金提出申請，
    為被告所不爭執，是依據九十一年五月十日之理賠申請書，被告自應於接到通知
    之九十一年五月十四日後十五日內給付該部分之保險金，惟被告未為給付，原告
    自得請求住院醫療給付二萬一千元，及自九十一年六月一日起至清償日止之法定
    遲延利息。綜上所述，原告依據保險法第三十四條及保險契約條款請求被告給付
    殘廢保險金二百萬元之遲延利息，要屬無據，應予駁回，至原告依據附約請求給
    付醫療住院給付二萬一千元，及自九十一年六月一日起至清償日止，按週年利率
    百分之十計算之利息，即無不合，應予准許。
六、本件判決之基礎已臻明確，兩造其餘攻擊防禦方法及舉證，核與判決無影響，不
    予論述，併此敘明。
七、結論：原告之訴為一部有理由、一部無理由，依民事訴訟法第七十九條，判決如
    主文。
中　　　華　　　民　　　國　　 九十三　 　年　　　六　　　月　　 九 　　日
                                台灣苗栗地方法院民事庭
                                        法　　　官    沈佳宜
正本係照原本作成
如對本判決上訴，須於判決送達後廿日內向本院提出上訴狀
中　　　華　　　民　　　國　 　九十三 　　年　　　四　　　月　　 九 　　日
                                        法院書記官    李惠雯
